【裁判字號】    95,台上,5876
【裁判日期】    951026
【裁判案由】    違反農會法
【裁判全文】
最高法院刑事判決            九十五年度台上字第五八七六號
上  訴  人  丙○○
選任辯護人  王耀星律師
上  訴  人  甲○○
            乙○○
            丁○○
            戊○○
上列上訴人等因違反農會法案件，不服台灣高等法院台中分院中
華民國九十五年三月九日第二審更審判決（九十三年度重上更(三)
字第一七０號，起訴案號：台灣台中地方法院檢察署八十六年度
偵字第八０七二、八０七三、九三０六、一二七０四、一三二五
四號），提起上訴，本院判決如下：
    主  文
原判決撤銷，發回台灣高等法院台中分院。
    理  由
本件原判決撤銷第一審關於上訴人甲○○、乙○○、戊○○、丙
○○、丁○○部分之判決，改判依想像競合犯、牽連犯之例，從
一重分別論處上訴人等共同以非法方法妨害他人競選各罪刑（丁
○○部分非想像競合犯、牽連犯），固非無見。
惟按(一)農會法第二十五條第三項前段，雖規定：「農會總幹事聘
任，須經全體理事二分之一以上之決議行之」，然農會法第四十
七條之三第二項，以強暴、脅迫或其他非法方法妨害總幹事之登
記、遴選或聘任之罪，行為人於上開非法行為時，受強暴、脅迫
或其他非法方法之客體，雖尚未具有聘任總幹事之理事資格，但
行為人於上開非法行為時，係著手於非法妨害農會總幹事聘任之
實施，待日後果當選為農會理事而取得投票權時，犯罪構成要件
即屬成就，原在該行為人之預期及其犯意範圍之內，均為其犯罪
行為內容之一節，並不以其非法方法妨害之行為在先、受非法方
法妨害之客體當選在後，而影響其犯罪之成立（本院九十年度第
六次刑事庭會議決議意旨參照）。本件原判決以上訴人甲○○、
乙○○、戊○○等三人於脅迫規劃理事候選人簽署辭職書時，各
該受脅迫之人尚未具有聘任總幹事之理事資格，並非該罪之行為
客體，聘任之事實尚未發生，不得以該罪論之云云，揆之上開說
明，其適用法則，尚非妥適。(二)又農會法第四十七條之三第一項
，以強暴、脅迫或其他非法方法妨害他人競選、或使他人放棄競
選，或妨害他人自由行使選舉之罪。其所謂「其他非法方法」係
指強暴、脅迫以外之其他一切法律上所不容許之方法。是否為法
律上所不容許之方法，自應具體說明其依憑何法律之規定，始為
適法。本院前發回意旨亦指明：本件省農會代表是否有接受理、
監事候選人拜票之義務？憑何謂未接受候選人之拜票，即妨害其
競選？因與論斷上訴人是否成立上開罪責攸關，自應詳述其依憑
之證據及認定理由。雖原判決已說明：甲○○等人經由集中管制
拜票、換票、配票等非法方式運作，造成理事、監事、理事長、
總幹事等權位，成為可為利益互換的對價，具有投票權之「選民
」需向「候選人」即上訴人等人拜票之變態競選方式！且因甲○
○等人藉由縣市地域分配理、監事代表名額之假性公平，致使具
有投票權之省代表認同此種安排有利於該所屬縣市農會業務推展
，或因該縣市規劃之候選人即上訴人等人施以人情壓力，自願參
與乙○○等建構之「拜票、換票、配票、教摺選票」綁樁活動，
並使其他未受規劃之理、監事候選人，無法拜票，妨害其等競選
活動。渠等以此「集體舞弊」方式，相互以省農會理、監事、理
事長、總幹事、常務監事等為廣大農民服務之工作，作為個人酬
庸之權位，藉由非法「換票、配票」之方式，所造成之影響，尤
甚於「賄選」、「暴力」介入選舉所可能造成選局個別勝敗之結
果，從此全國最高層之農會團體，理事長、總幹事、常務監事及
二十一位理事、七位監事，雖具有充分代表各縣市下級農會之名
，然卻包藏破壞「相互制衡、監督」制度之實，與甲○○、謝新
興、簡金卿、乙○○、戊○○、丁○○、丙○○、呂爐山、廖榮
茂、楊長福等人配合規劃之理、監事周輝等人所建構之上述「集
體拜票、換票、配票」操縱省農會第十三屆理、監事改選之非法
方法，妨害被規劃之理、監事候選人以外之候選人競選活動之行
為，上訴人等人之行為，即尚難謂非屬農會法第四十七條之三第
一項所稱之「非法方法」云云（見原判決第三三、三四頁）。但
查台灣省農會第十三屆理、監事改選，既採由所屬縣市省農會代
表「連記法」投票方式選舉（每名代表得連記理事二十一人，監
事七人）。果爾，各候選人或多數候選人間，事先規劃「拜票、
換票、配票」以競選，如農會法或其他法律並無明文限制或禁止
，似為各候選人其等如何競選之權利，為上開「連記法」所衍生
「必然之惡」，能否遽謂為「非法方法」不無疑問。原判決對於
上訴人等之何種行為，究為何法律不容許，並未逐一說明其該具
體法律之規定，其違法情形依然存在。(三)丙○○上訴意旨主張：
原判決在判決理由內引用共同被告甲○○，乙○○、戊○○、呂
爐山等人在法務部調查局北部地區工作機動組（下稱北機組）及
檢察官訊問時之供述資為認定其他共同被告犯罪之主要證據（見
原判決第十三至二三頁），除戊○○、乙○○外，未於審判期日
命甲○○等人一一具結，並就其各自在北機組及檢察官偵查中之
供述進行交互詰問程序，顯不符合司法院釋字第五八二、五九二
號解釋意旨。又修正刑事訴訟法第一百六十四條第一項規定”審
判長應將證物提示當事人、代理人、辯護人或輔佐人，使其辨認
”；第一百六十五條第一項規定”卷宗內之筆錄及其他文書可為
證據者，審判長應向當事人、代理人、辯護人或輔佐人宣讀或告
以要旨”；第二百八十八條之一規定”審判長每調查一證據畢，
應詢問當事人有無意見”；第二百八十八條之二規定”法院應予
當事人、代理人、辯護人或輔佐人，以辯論證據證明力之適當機
會”；足見審判長於審判期日調查證據，應就每一證據逐一調查
，並分別提示當事人、代理人、辯護人或輔佐人，使其辨認，宣
讀或告以要旨；詢問當事人有無意見及給予辯論證據證明力之適
當機會，其訴訟程序之進行，始為適法（本院九十四年度台上字
第六０六八號判決參照），原審於九十五年二月二十三日審判期
日調查證據時，審判長並未依法就應調查之證據逐一調查，僅就
卷內諸多應訊人之供述筆錄及扣案之證物，卷內之文書等包裏式
一次予以提示並告以要旨（見原審卷第二七四頁），致當事人難
以逐一表示意見，其訴訟程序之進行自屬違背法令云云，經查尚
非全然無據，亦有再踐行法定程序之必要。且原判決採取共同被
告等彼此間不利於其他被告之陳述為論罪之基礎，並未說明其如
何符合司法院釋字第五八二、五九二號解釋意旨，而具有證據能
力之理由，亦有判決理由不備之違法。上訴意旨指摘原判決不當
，尚非全無理由，應認仍有撤銷發回更審之原因。又甲○○、乙
○○、戊○○牽連所犯刑法第三百零四條第一項強制罪部分，及
原判決不另為無罪諭知部分（原判決第三八至四二頁），均基於
審判不可分之原則一併發回，合予指明。
據上論結，應依刑事訴訟法第三百九十七條、第四百零一條，判
決如主文。
中    華    民    國  九十五  年    十    月  二十六  日
                      最高法院刑事第五庭
                          審判長法官  莊  登  照
                                法官  洪  明  輝
                                法官  黃  一  鑫
                                法官  林  秀  夫
                                法官  徐  昌  錦
      本件正本證明與原本無異
                                      書  記  官
中    華    民    國  九十五  年   十一   月    六    日
                                                      Ｊ


司法院資訊處製作；財團法人民間司法改革基金會備份。
